【裁判字號】    90,上易,54
【裁判日期】    900306
【裁判案由】    詐欺
【裁判全文】
臺灣高等法院臺中分院刑事判決                        九十年度上易字第五四號
    上  訴  人  臺灣臺中地方法院檢察署檢察官
    被      告  丙○○
    被      告  丁○○
右上訴人因被告詐欺案件，不服臺灣臺中地方法院八十九年度易字第二○五五號，中
華民國八十九年十月三十一日第一審判決（起訴案號：臺灣臺中地方法院檢察署八十
八年度調偵字第一四五號），提起上訴，本院判決如左：
    主  文
上訴駁回。
    理  由
一、本案經本院審理結果，認第一審判決認事用法並無不當，應予維持，並引用第一
    審判決書記載之理由（如附件）。
二、檢察官循告訴人甲○○之請求提起上訴，指被告丙○○、丁○○於原審法院辯稱
    已償還告訴人二百五十萬元乙事，係子虛烏有，被告又無法敘明借款之用途，且
    證人林雪瓊於偵查中之供述與被告所述多所矛盾，其證詞顯不可採，足見被告確
    有詐欺之犯意云云。惟查被告丁○○於偵查中已供稱於八十六年十一月間曾向告
    訴人借款三百萬元，並已歸還。告訴人對此亦不爭執，僅回答：「有借，但日期
    忘了」等語。且告訴人於同日訊問時，亦坦承本件四百萬元借款係分二次借，被
    告丁○○支付每萬元利息二百十元至二百四十元不等之利息（見八十八年度他字
    第二四六○號卷八十八年十月十三日訊問筆錄）。足見告訴人係長期借款與被告
    丁○○，並收取相當之利息，則告訴人於出借款項時，自當衡量其中之風險，斷
    無於被告丁○○因週轉困難無法清償時，即推定被告丁○○於借款之初即有詐欺
    之意圖。至於證人林雪瓊於偵查中供述被告交付支票之來源與被告所述有所矛盾
    ，亦不影響本件事實之認定。此外檢察官在本院未提出其他具體之證據，以證明
    被告丙○○、丁○○有其所指之詐欺犯行，其上訴無理由，應予駁回。
三、據上論斷，應依刑事訴訟法第三百七十三條、第三百六十八條，判決如主文。
本案經檢察官乙○○到庭執行職務。
中      華      民      國      九十      年      三      月      六    日
                            臺灣高等法院臺中分院刑事第十庭
                                        審判長法  官  林  照  明
                                              法  官  李  寶  堂
                                              法  官  蕭  廣  政
右正本證明與原本無異。
不得上訴。
                                              書記官  黃  禎  祥
中      華      民      國      九十      年      三      月     八     日
                                                                        Ｄ
附件：
臺灣臺中地方法院刑事判決                        八十九年度易字第二五五號
    公  訴  人  臺灣臺中地方法院檢察署檢察官
    被      告  丙○○  男  四十八歲（民國○○○年○月○日生）
                        身分證統一編號：Ｂ一一三二五二四號
                        住臺中市○○路○段一０八六巷三二一弄五號
                丁○○  女  四十七歲（民國○○○年○月○○○日生）
                        身分證統一編號：Ｋ二0000000號
                        住臺中市○○路○段一０八六巷三二一弄五號
    右  一  人
    選任辯護人  張淑琪律師
右列被告等因詐欺案件，經檢察官提起公訴（八十八年度調偵字第一四五號），本院
判決如左：
    主  文
丙○○、丁○○均無罪。
    理  由
一、公訴意旨略以：被告丙○○、丁○○係夫妻關係，共同意圖為自己不法之所有之
    犯意聯絡，明知二人並無償債能力，竟於民國八十七年五月間，以投資為由向告
    訴人甲○○借款四百萬元，嗣於八十八年八月二十五日持案外人賴訓盛（丙○○之兄，另為不起訴處分）為發票人，付款人為臺中市第二信用合作社南屯分社
    ，帳號００三二八六─七，票號ＣＫ0000000，票載發票日八十八年九月
    六日，面額新臺幣（下同）五十萬元之支票一紙；證人林雪瓊為發票人，付款
    人為匯通商業銀行文心分行，帳號000000000，票號ＡＱ000000
    0號，票載發票日八十八年九月十五日，面額五十萬元之支票一紙；及被告丙○○所簽發，發票日分別為八十八年九月二十八日、八十八年十月二十五日，面
    額各為二百萬元、一百萬元之本票二紙，交付告訴人甲○○收執，以資取信，致
    告訴人甲○○不疑有他而陷於錯誤，如數交付借貸。詎前揭支票經提示均遭退票
    ，本票亦不獲兌現，告訴人甲○○進而查覺被告丙○○所有提供設定抵押之坐落
    臺中市○○區○○段七六九、七七０地號及六二建號房屋（門牌號碼臺中市○○
    路○段一四八號，於八十八年八月二十五日提供設定）係屬第三順位抵押權，不
    足清償，經向被告丙○○、丁○○催討未果，始知受騙。因認被告二人涉有觸犯
    刑法第三百三十九條第一項之詐欺罪嫌云云。
二、按犯罪事實應依證據認定之，無證據不得推定其犯罪事實；又不能證明被告犯罪
    者，應諭知無罪之判決，刑事訴訟法第一百五十四條、第三百零一條第一項分別
    定有明文。次按刑法第三百三十九條第一項詐欺罪之成立，以意圖為自己或第三
    人不法所有，以詐術使人將本人或第三人之物交付為要件。所謂以詐術使人交付
    ，必須被詐欺人因其詐術而陷於錯誤，若其所用方法，不能認為詐術，亦不致使
    人陷於錯誤，即不構成該罪；又按犯罪事實之認定，應憑真實之證據，倘證據是
    否真實尚欠明顯，自難以擬制推測之方法，為其判斷之基礎，最高法院四十六年
    臺上字第二六０號判例、最高法院五十三年臺上字第六五六號判例著有明文。
三、本件公訴人認被告二人涉有詐欺罪嫌，係以訊據被告雖一再供稱投資失利，惟
    質之投資事業及投資地點，均支吾其詞，辯稱無相關資料可資提供，核其借貸四
    百萬元數目非小，竟未能指明用途及去向，已足堪疑。被告丁○○供稱：上開
    林雪瓊之支票係林雪瓊向伊借款時所交付，伊再轉交告訴人云云，惟經隔離訊問
    證人林雪瓊與被告丁○○，其二人所述關於交付借款之方式顯不相符，再依證人
    林雪瓊事後陳報之匯款資料所示，匯款資料一筆二百二十四萬六千元係於八十六
    年十二月二十六日由賴訓盛匯予證人，另面額各為二十九萬元及三十四萬五千元
    支票二紙，票載發票日均係八十六年十月二日，與證人前述借款之時間及交付之
    方法均有齟齬，證人所述顯自相矛盾且與被告所辯不符，自難認係真實。被告
    丁○○及證人林雪瓊一致供稱，蘇女借錢予林女並未收取利息，而依告訴人及丁○○之供述，蘇女向告訴人借款需支付七分利息。則如依被告所供，其借款予人
    是向告訴人借用挪支，則不惟借款時間前後不符，且關於利息之約定至悖常理，
    被告所辯顯不實在。本件經兩造同意先就民事賠償部分轉介調解結果，被告等
    經調解會通知竟未到場接受調解，致調解不成立，業據被告自承在卷，並有臺中
    市南屯區公所八十八年十一月三十日八八公所民字第一五七一三號在卷可憑，且
    被告二人於偵查中坦言並無清償之能力，益徵被告借款之初，即明知其無力清償
    ，而欠缺還款誠意，難認無不法所有之意圖，此外復有上開支票、本票影本，及
    建物登記簿謄本附卷可稽，被告二人詐欺犯行已堪認定，為其起訴之依據。
四、訊據被告二人於本院審理時均堅決否認有任何詐欺之犯行，被告丁○○辯稱：伊
    自八十六年十一月間起，開始向告訴人借款三百萬元，是因為生意週轉便用，伊
    有交付一張三百萬元之支票予告訴人，發票人是林雪瓊，八十七年一月至八十八
    年五月陸續還清二百五十萬元，八十七年五月或七月間，伊再向告訴人分別借一
    百萬元、二百萬元，共為三百萬元，伊亦交付二張支票，其中一張為一百萬元，
    另一張為二百萬元，發票人都是賴訓盛，八十七年十二月再向告訴人借款五十萬
    元，交付一張五十萬元支票，發票人是賴訓盛，因林雪瓊之支票借款部分有清償
    二百五十萬元，所以再重新換一張五十萬元之匯通商業銀行文心分行之支票給告
    訴人，八十八年九月間，賴訓盛之支票跳票，告訴人要求伊再另交其夫即被告丙○○之一百萬元及二百萬元之本票各一張給他，後來因伊週轉不靈，被朋友跳票
    ，所以才無法清償，但伊於借款之時，經濟狀況尚佳，並無負債，有清償能力等
    語。被告丙○○辯稱：借貸的過程都是伊太太丁○○在處理，後來伊兄長賴訓盛
    之支票跳票，伊太太丁○○有跟伊說，伊才再開二張本票交給告訴人，伊太太並
    說要把伊名義的房屋給告訴人抵押，設定第三順位抵押權，並有跟告訴人說是第
    三順位，因為借款的地點都是在伊住處，所以伊都有在場，而告訴人是伊姐姐之
    公公，伊與他有親誼所以才跟他借款等語。
五、經查：
（一）告訴人於八十九年七月二十七日本院審理時到庭陳稱：（借款之利息如何計算
      ？）民間七分利，一萬元每月二百一十元。」、「（利息是否有按月清償？）
      被告有按月給我，但是本金沒有還我。」、「（借款過程如何？）如被告所述
      。」等語。告訴人之上開陳述與被告之辯詞相符，是被告辯述內容當與事實相
      符，被告二人就上開借款既有依約按月清償利息，且告訴人借款所收取之利率
      高達每月七分，遠超過吾國社會一般正常三分月息之利率，告訴人收取如此高
      額之利息，自應負擔此風險，是可見被告二人並無詐騙之意圖，雖未清償完全
      清償本金，亦與刑事詐欺罪須有不法所有意圖之構成要件不符。
（二）被告二人於八十八年八月間以被告丙○○所有之坐落臺中市○○區○○段七六
      九號、同段七七０號土地，以及同段六二號建物設定第三順位抵押權予告訴人
      ，並於同年月二十六日登記完畢等情，經告訴人及被告二人於本院審理時陳述
      在卷，並有臺中市中興地政事務所八十九年一月六日中興地所一字第一二七號
      及其所附土地登記謄本二份、建物登記謄本一份附於偵查卷可證，是被告二人
      有設定抵押權以提供擔保其向自訴人借貸之債務，足見其確有清償上開債務之
      誠意。告訴人與被告二人雖就設定抵押權時，被告二人是否有告知該土地上已
      設定第一、二順位抵押權之情事，有所爭執，惟吾國物權法對不動產之移轉、
      設定、處分採公示制度，即任何人得經由地政機關之登記內容，得知相關不動
      產之所有權人以及他項權利設定、變更之情形，本案告訴人於設定抵押權時，
      其年紀已逾六十歲，以其人生資歷、社會經驗及財務能力，自當知上開民權法
      之規定，而得以經向地政機關查閱之手續得知上開二筆土地及一筆建物已設定
      有第一、二順位抵押權之事實，本院斟酌上開情況，認被告二人之辯稱與經驗
      法則相符，應屬事實。是被告二人既有清償之誠意，亦無隱暪其債務狀況及已
      設定第一、二順位抵押權之情事，自難以被告二人屆期未依約清償告訴人之貸
      款，即謂被告於向告訴人借貸之初即有不法所有之意圖。
（三）證人林雪瓊於八十七年十二月十八日向匯通部業銀行文心分行開立友票存款帳
      戶，經該分行向票據交換所查詢，證人林雪瓊並無不良紀錄，乃同意准予開戶
      ，後於八十八年八月十五日起有退補紀錄，於同年九月上旬開始退票，同年九
      月二十四經票據交換所公告為拒絕往來戶等情，有該分行八十八年十二月二十
      二日（八八）匯通文心字第０六七號及其所附之退補紀錄一份，以及本院函查
      所得之支票存款開戶申請書暨往來約定書附卷可稽。證人林瓊雖於八十八年八
      月間起其票據開始無法依期兌現，經濟狀況不佳，惟被告丁○○於八十六年十
      一月間起交付林雪瓊名義之三百萬元支票給告訴人，後於八十七年十二月因以
      清償二百五十萬元，再換開面額為五十萬元、發票人為林雪瓊名義、付款人為
      匯通商業銀行支票給告訴人，被告丁○○交付上開支票時，證人林雪瓊之經濟
      狀況尚佳，並無退補或退票紀錄，信用良好，且被告丁○○並以該帳戶清償二
      百五十萬元予告訴人，亦足證被告於借貸時並非無清償能力，被告二人並無詐
      欺之故意，當可認定。告訴人雖指稱證人林雪瓊帳戶之支票為俗稱之「人頭票
      」、「芭樂票」云云，然上開情形，實與一般買人頭票以借貸方式詐欺之方式
      不同，告訴人復未提出證據證明，此純屬單方擬制推測之詞，要難採信。
（四）證人林雪瓊雖於八十九年三月十五日偵查時證述：伊是在八十八年間向丁○○
      借三百萬元，是一次借，丁○○是以匯款方式給我，伊則事後陸續簽付面額不
      等之支票予她，最後一張就是五十萬元的票，伊是因做生意向她借款，她則說
      有一個親家很好，可以借伊等語（見偵查卷第五十四頁、五十五頁）。被告丁○○於同日則供稱：林雪瓊向伊借三百萬元，時間已忘，伊是一次給她，交一
      張面額三百萬元之客票給她領，她說是投資公司要用等語（見偵查卷第五十五
      頁背面）。證人林雪瓊與被告丁○○所述關於交付借款之方式雖有不符，而證
      人林雪瓊於本院審理期間因住居所遷移無法通知到庭作證，惟被告丁○○於八
      十九年八月二十二日本院審理時陳稱：「林雪瓊從八十六年間就有跟我借款，
      都有借有還，八十七年（其後更正為八十六年）十二月間向我借三百萬元，我
      借給林雪瓊的三百萬元，其中二百四十多萬元是於八十七年（後更正為八十六
      年）十二月間匯給她的，其他的部分是在十二月間用匯款方式付給她的，是匯
      到她指定的帳戶。」、「（為何於偵查中說有交壹張三百萬元的客票給林雪瓊
      ？）我沒有開三百萬元的支票給林雪瓊，是林雪瓊開三百萬元的支票給我的。
      」等語，被告丁○○之辯詞雖前後供述有所矛盾，與證人林雪瓊之證詞亦不相
      符，然此僅係就其二人間借貸金額之交付方式陳述不一致，此或因相隔二、三
      年而記憶不清楚致陳述相違，但仍不得因此部分細節細述不清，即全盤否認證
      人林雪瓊之證詞可信性，並因此推論被告二人於借款之時即有不法所有之意圖
      ，而依前述（三）所述，證人之證述內容與匯通商業銀行之退補紀錄相符，其
      於借款時之信用良好等情形，當可認定。公訴人據此採為不利於被告二人之認
      定，尚屬誤會。
（五）被告自八十五年起與案外人廖應昌合夥投資合建案，因須資金週轉，始陸續向
      告訴人借貸等語，據被告二人供述在卷，並有被告在臺中市第二信用合作社之
      帳戶明細表一份存卷可證，亦可證明被告借貸之款項係用於正當用途，並非任
      意花用。又公訴人認兩造同意先就民事賠償部分轉介調解結果，被告等經調解
      會通知竟未到場接受調解，致調解不成立，益徵被告借款之初，即明知其無力
      清償云云，惟事後有關清償金額之調解不成立，此或因雙方就清償期限、清償
      方式意見不合，而不能達成調解，並不能據此即推論被告二人於借款時即有詐
      欺之故意，而被告二人已清償二百五十萬元，並提供不動產設定抵押，足證其
      二人於借款時尚有清償能力並於事後有清償之誠意，公訴人此部分認定，亦有
      誤會。
五、綜上所述，被告二人前揭辯詞，洵非虛詞。此外，復查無其他證據足資證明被告
    有公訴人所指之詐欺取財犯行，既不能證明被告二人犯罪，揆諸上揭刑事訴訟法
    之規定，依法均應予諭知無罪。
據上論斷，應依刑事訴訟法第三百零一條第一項，判決如主文。
本案經檢察官沈淑宜到庭執行職務
中      華      民      國      八十九      年    十    月    三十一    日
                                臺灣臺中地方法院刑事第四庭
                                        法  官  楊  真  明
右正本證明與原本無異。
如不服本判決，應於送達後十日內向本院提出上訴狀（須附繕本），上訴於臺灣高等
法院臺中分院。
                                        書記官
中      華      民      國      八十九      年    十    月    三十一    日


司法院資訊處製作；財團法人民間司法改革基金會備份。
